【裁判字號】    96,婚,378
【裁判日期】    970606
【裁判案由】    離婚等
【裁判全文】
臺灣士林地方法院民事判決
原      告  丙○○
                      60, .
訴訟代理人  蔡惠子律師
            莊立群律師
被      告  甲○○
                      1號3樓.
訴訟代理人  乙○○
上述當事人間請求離婚等事件，本院於民國97年5 月23日言詞辯
論終結，判決如下：
    主  文
准原告與被告離婚。
訴訟費用由原告負擔。
    事實及理由
一、本件被告經合法通知，未於最後言詞辯論期日到場，核無民
    事訴訟法第386 條所列各款情形，爰依原告之聲請，由其一
    造辯論而為判決。
二、本件原告起訴主張：兩造於民國68年4 月間結婚，惟被告於
    92年間偽造原告同意離婚之「離婚」，嗣於93年3 月23日
    復持上述偽造之「離婚」，單獨前往台北市萬華區第二戶
    政事務所辦理離婚登記，致不知情之公務員陷於錯誤而為兩
    造離婚之登記，惟此離婚登記非基於原告之真意，該案已由
    原告提起被告涉嫌偽造文書之刑事告訴，被告業經臺灣臺北
    地方法院以95年度訴字第335 號刑事判決判處有期徒刑3 月
    確定，則上述離婚登記依法不生離婚之效力，因而兩造間之
    婚姻關係現仍存續中。又被告因犯有不名譽之偽造文書罪而
    經法院判處徒刑確定，且兩造於95年初即已分居二地，迄今
    未再有夫妻共同生活，而於發生上述事件後，雙方均無繼續
    維繫婚姻之意思，況兩造已於96年10月25日簽立離婚協議書
    ，惟因戶政機關拒絕辦理而無法完成兩願離婚登記，可見雙
    方誠摯互信之感情基礎已不復存在，徒有夫妻之名而無夫妻
    之實，顯無繼續維持婚姻之可能及必要，是兩造婚姻顯有難
    以維持婚姻之重大事由存在，為此依民法第1052條第1 項第
    10款及同條第2 項規定，訴請判決准予兩造離婚等語，並聲
    明：(1)請准原告與被告離婚。(2)訴訟費用由被告負擔。
三、被告雖經合法通知未於最後言詞辯論期日到場，惟其先前到
    庭已自認原告主張之上開事實為真正，並稱：伊承認92年間
    簽立之離婚書上「丙○○」之簽名係其所偽造，上述偽造文
    書之刑事判決業已確定。又兩造確已分居多年，被告亦同意
    離婚等語。
四、本件被告雖到庭自認原告主張之上揭事實為真正，惟按關於
    訴訟上自認及不爭執事實之效力之規定，於離婚之原因、事
    實不適用之，民事訴訟法第574 條第2 項定有明文，故本院
    依法仍應調查其他事證以查明與事實是否相符，合先敘明。
五、經查，原告主張之上開事實，業據提出戶籍謄本、臺灣臺北
    地方法院95年度訴字第335 號刑事判決、兩造於96年10月25
    日簽立之離婚協議書等件為證，並有臺灣高等法院被告前案
    紀錄表、臺灣臺北地方法院函、臺北市萬華區第二戶政事務
    所函附之93年3 月23日離婚登記申請書、離婚等在卷可佐
    。另經本院依職權調閱臺灣臺北地方法院95年度訴字第335
    號偽造文書刑事全卷後，被告確於民國92年7 月18日前某日
    在日本國，委請不知情之刻印人員偽造「楊」之印章一枚，
    繼之於上開期日偽造二人之「離婚」，在妻欄內偽造「丙
    ○○」之署名及蓋用上述印章，偽造「楊」印文，嗣於93年
    3 月23日持偽造之「離婚」，向臺北市萬華區第二戶政務
    所辦理離婚登記，使該戶政事務所不知情之公務員陷於錯誤
    而予以登載，因認被告犯有行使偽造私文書罪而判處有期徒
    刑3 月，該案業於95年9 月18日確定在案等情無誤。況被告
    對於原告主張之上開事實亦自認在卷，自堪信原告之主張為
    真正。
六、按兩願離婚，應以書面為之，有二人以上證人之簽名並應向
    戶政機關為離婚之登記，民法第1050條定有明文，倘未依此
    方式為之，依民法第73條之規定自屬無效。又兩願離婚須以
    雙方當事人有離婚意思之合致為必要，倘當事人一方或雙方
    並無離婚之意思時，縱已前往戶政機關辦妥離婚登記，離婚
    亦屬無效。查被告雖於92年間為達離婚之目的，未經原告之
    同意而偽造上述離婚，復於93年3 月23日持向戶政機關辦
    理兩願離婚登記，惟此非出於原告本人之意思，是原告當時
    既無離婚之意思，上述離婚復出於原告所偽造而非屬真正
    ，則本件縱使形式上已向戶政機關辦妥離婚登記，仍因欠缺
    離婚之合意及離婚書面，應屬無效，自不生兩願離婚之效力
    ，從而兩造間之婚姻關係目前應仍存在，堪予認定。
七、惟按婚姻係以夫妻之共同生活為目的，夫妻間應以誠摯相愛
    、互信為基礎，互相協力保持其共同生活之圓滿及幸福，若
    夫妻間實已難以共同相處，亦實無強行共組家庭致互相憎恨
    之必要。故民法第1052條第2 項規定：「有前項以外之重大
    事由，難以維持婚姻者，夫妻之一方得請求離婚。」揆其目
    的係在使夫妻請求裁判離婚之事由較富彈性，惟是否有難以
    維持婚姻之重大事由，判斷標準為婚姻是否已生破綻而無回
    復之希望，此不可由原告已喪失維持婚姻意欲之主觀面加以
    認定，而應依客觀的標準，即難以維持婚姻之事實，是否已
    達於倘處於同一境況，任何人均將喪失維持婚姻希望之程度
    以決之，倘客觀上確實難以維持婚姻生活者，自得請求裁判
    離婚。查兩造自95年初即已分居二地，原告旅居加拿大，被
    告則住在臺灣或日本，雙方迄今仍處於分居狀態，已長達1
    年有餘，顯見渠等之夫妻情感已屬淡薄，事實上亦無夫妻之
    實質生活可言。又兩造目前均明確表達同意兩願離婚之意思
    ，並於96年10月25日簽立之離婚協議書，惟因戶政機關拒絕
    辦理而無法完成兩願離婚登記，可見雙方誠摯互信之感情基
    礎已不復存在，徒有夫妻之名而無夫妻之實，雙方實難繼續
    共同生活，婚姻所生之破綻亦無回復之希望，而此等難以維
    持婚姻之事由，客觀上已達任何人處於相同情況均將喪失維
    持婚姻希望之程度，應已構成民法第1052條第2 項所定難以
    維持婚姻之重大事由，自無再強求維持婚姻之名，而無婚姻
    之實之必要。再衡以上揭兩造難以維持婚姻事由之發生，主
    要係因兩造雙方長期異地而居，致兩造無法正常經營婚姻生
    活，自應由雙方共同負責，且其等應負之責任程度相當。從
    而原告依民法第1052條第2 項之規定，主張有難以維持婚姻
    之重大事由，據以訴請判決離婚，為有理由，應予准許。此
    外，原告依民法第1052條第2 項規定請求判決離婚既經准許
    ，則其另依民法第1052條第1 項第10款規定訴請離婚，自無
    再予審酌之必要，附此敘明。
八、本件事證已臻明確，兩造其餘攻擊防禦方法及舉證，核與判
    決結果不生影響，爰不再一一論述，附此敘明。
九、據上論結，本件原告之訴為有理由，依民事訴訟法第385 條
    第1 項前段，第78條，判決如主文。
中    華    民    國    97    年    6     月    6     日
                  家事法庭法  官  陳章榮
以上正本係照原本作成。
如對本判決上訴，須於判決送達後20日內向本院提出上訴狀。
中    華    民    國    97    年    6     月    6     日
                          書記官  張竣閔


司法院資訊處製作；財團法人民間司法改革基金會備份。
